---
title: "CoinMarketCap x Incoinomia"
author: "Rodrigo H. Ozon"
date: "01/10/2020"
output:
  html_document:
    toc: true
    toc_float: true
---

<!-- ================================================================================= -->

```{r setup, include=FALSE}
knitr::opts_chunk$set(echo = TRUE)

#linha para retirar os [1] prefixo de resultados dos output dos comandos do r
# veja https://stackoverflow.com/questions/22524822/how-can-i-remove-the-prefix-index-indicator-1-in-knitr-output/22563357
knitr::opts_chunk$set(opts.label="kill_prefix")
```

```{r include=FALSE}
# cunhk para retiraar os prefixos
default_output_hook <- knitr::knit_hooks$get("output")
# Output hooks handle normal R console output.
knitr::knit_hooks$set( output = function(x, options) {

  comment <- knitr::opts_current$get("comment")
  if( is.na(comment) ) comment <- ""
  can_null <- grepl( paste0( comment, "\\s*\\[\\d?\\]" ),
                     x, perl = TRUE)
  do_null <- isTRUE( knitr::opts_current$get("null_prefix") )
  if( can_null && do_null ) {
    # By default R print output aligns at the right brace.
    align_index <- regexpr( "\\]", x )[1] - 1
    # Two cases: start or newline
    re <- paste0( "^.{", align_index, "}\\]")
    rep <- comment
    x <- gsub( re, rep,  x )
    re <- paste0( "\\\n.{", align_index, "}\\]")
    rep <- paste0( "\n", comment )
    x <- gsub( re, rep,  x )
  }

  default_output_hook( x, options )

})

knitr::opts_template$set("kill_prefix"=list(comment=NA, null_prefix=TRUE))

```

<!-- ================================================================================= -->

***


#### Resumo


Webscrapping comparativo de dois benchmarks de volume transacional nas exchanges de criptomoedas.


<iframe width="600" height="373.5" src="https://app.powerbi.com/view?r=eyJrIjoiN2EwNjY5NDQtOTFlMy00YTBiLTk3MGMtMTY4ZjAxMzQ1MGI1IiwidCI6IjNlNmRhYTJjLTlhYzUtNDhlYS1iMDBlLWE2MWFiYmZmYWNkYiJ9" frameborder="0" allowFullScreen="true"></iframe>

Os dados são coletados em tempo real dos [websites CoinMarketCap](https://coinmarketcap.com/) contra o portal icoinomia. 


##### Proposta futura

+ Buscar em outros sites benchmarks comparativos de negociação de cripto e criar comparativos para auditoria e análise de veracidade dos dados




