---
title: "Análise do Perfil de Crédito de Clientes "
author: "Ozon, R. H"
date: "fev/2020"
output:
  html_document:
    toc: true
    toc_float: true
---

<!-- ================================================================================= -->

```{r setup, include=FALSE}
knitr::opts_chunk$set(echo = TRUE)

#linha para retirar os [1] prefixo de resultados dos output dos comandos do r
# veja https://stackoverflow.com/questions/22524822/how-can-i-remove-the-prefix-index-indicator-1-in-knitr-output/22563357
knitr::opts_chunk$set(opts.label="kill_prefix")
```


***

*Maximize o dashboard no canto inferior direito do painel.*



<iframe width="600" height="373.5" src="https://app.powerbi.com/view?r=eyJrIjoiMTA0MWU0YzAtZDBkMS00ZGY4LTkyOWItMWVlZmZjNzU0YzI5IiwidCI6IjNlNmRhYTJjLTlhYzUtNDhlYS1iMDBlLWE2MWFiYmZmYWNkYiJ9" frameborder="0" allowFullScreen="true"></iframe>


***

# Intro

Escrever a intro

# Conectando e carregando o dataset 

[Baixe o script .R e rode em seu RStudio localmente.](https://github.com/rhozontecnofit/NotebookExemplo/raw/main/scriptdrive.R) 

Em seguida conecto no Meu Drive:

```{r comment=NA, warning=FALSE, message=FALSE}
#install.packages("googledrive")
library(googledrive)
```

Mostra os arquivos disponíveis no Meu Drive

```{r comment=NA, warning=FALSE, message=FALSE}
drive_find(n_max=30) # Mostra os arquivos no Meu Drive
```

Em seguida chamo a função para leitura do dataset:

```{r comment=NA, warning=FALSE, message=FALSE}
cred_clientes <- read.csv(file="dados_analise_clientes_cred.csv", head=TRUE, sep=";") # Lê os dados

str(cred_clientes) # Mostra o dataset

```


## Análise dos grupos

```{r comment=NA, warning=FALSE, message=FALSE}
library(dplyr) # Biblioteca pra manipulação de dados

agrupa_alunos_ativos<-cred_clientes%>%
  group_by(cliente_nome)%>%
  summarise(qtd_alunos_ativos = sum(alunos_ativos, na.rm = TRUE))
agrupa_alunos_ativos%>%
  arrange(desc(qtd_alunos_ativos)) # Mostra a academia com mais alunos ativos no período
```

Um gráfico do tipo treemap nos mostra as dimensões por nome de clientes ativos:

```{r comment=NA, warning=FALSE, message=FALSE}

library(highcharter) # Biblioteca para treemap

tmap <- agrupa_alunos_ativos %>%
  hchart(
    "treemap", 
    hcaes(x = cliente_nome, value = qtd_alunos_ativos, color = qtd_alunos_ativos)
    )

tmap # Treemap do número de alunos ativos no periodo todo
```
 

Vejamos agora o agrupamento por recebíveis:

```{r comment=NA, warning=FALSE, message=FALSE}
agrupa_recebiveis<-cred_clientes%>%
  group_by(cliente_nome)%>%
  summarise(soma_recebiveis = sum(alunos_ativos, na.rm = TRUE))
agrupa_recebiveis%>%
  arrange(desc(soma_recebiveis)) # Mostra a academia com mais recebiveis ativos no período
```

E o treemap:

```{r comment=NA, warning=FALSE, message=FALSE}

tmap_recebiveis <- agrupa_recebiveis %>%
  hchart(
    "treemap", 
    hcaes(x = cliente_nome, value = soma_recebiveis, color = soma_recebiveis)
    )

tmap_recebiveis # Treemap do volume de recebíveis no período

```


Agrupando e classificando as contas a pagar:

```{r comment=NA, warning=FALSE, message=FALSE}
agrupa_conta_pagar<-cred_clientes%>%
  group_by(cliente_nome)%>%
  summarise(soma_conta_pagar = sum(total_conta_pagar, na.rm = TRUE))
agrupa_conta_pagar%>%
  arrange(desc(soma_conta_pagar)) # Mostra a academia com mais contas a pagar no período
```


```{r comment=NA, warning=FALSE, message=FALSE}
tmap_conta_pagar <- agrupa_conta_pagar %>%
  hchart(
    "treemap", 
    hcaes(x = cliente_nome, value = soma_conta_pagar, color = soma_conta_pagar)
    )

tmap_conta_pagar # Treemap das contas futuras empenhadas a pagar
```

Dos clientes selecionados que utilizam a máquina de cartão de crédito, agrupamos:


```{r comment=NA, warning=FALSE, message=FALSE}
agrupa_cc_maquina<-cred_clientes%>%
  group_by(cliente_nome)%>%
  summarise(soma_cc_maquina = sum(total_valor_cartao_credito_maquina, na.rm = TRUE))
agrupa_cc_maquina%>%
  arrange(desc(soma_cc_maquina)) # Mostra a academia com mais uso de cartão de crédito máquina no período
```

```{r comment=NA, warning=FALSE, message=FALSE}
tmap_cc_maquina <- agrupa_cc_maquina %>%
  hchart(
    "treemap", 
    hcaes(x = cliente_nome, value = soma_cc_maquina, color = soma_cc_maquina)
    )

tmap_cc_maquina # Treemap do uso de máquina de cartão de crédito como forma de recebimento
```


Agrupando por cartão de crédito recorrência temos:


```{r comment=NA, warning=FALSE, message=FALSE}
agrupa_cc_recorrencia <- cred_clientes%>%
  group_by(cliente_nome)%>%
  summarise(soma_cc_recorrencia = sum(total_valor_cartao_credito_recorrencia, na.rm = TRUE))
agrupa_cc_recorrencia%>%
  arrange(desc(soma_cc_recorrencia)) # Mostra a academia com mais uso de cartão de crédito recorrencia no período
```

```{r comment=NA, warning=FALSE, message=FALSE}
tmap_cc_recorrencia <- agrupa_cc_recorrencia%>%
  hchart(
    "treemap", 
    hcaes(x = cliente_nome, value = soma_cc_recorrencia, color = soma_cc_recorrencia)
    )

tmap_cc_recorrencia # Treemap da recorrência no recebimento via cartão de crédito
```




# Identificação de tendência

# Considerações finais

***

## Referências
