---
title: "Variáveis Instrumentais e Inferência Causal"
author: "Rodrigo H. Ozon"
date: "01/10/2020"
output:
  html_document:
    toc: true
    toc_float: true
---

```{r setup, include=FALSE}
knitr::opts_chunk$set(echo = TRUE)
```


<!-- ================================================================================= -->

***

#### **Resumo**

<small> Como uma segunda fase do tutorial de Inferência Causal escrito aqui no site, continuo explicando o papel das variáveis instrumentais dentro dela.


Este tutorial busca aplicar alguns dos conceitos de inferência causal em problemas econômicos reais e simulados, utilizando o software R, demonstrando e apresentando suas enormes vantagens em relação ao _data science_, _machine learning_ e até mesmo o _deep learning_.

[A inspiração de escrevê-lo veio ao cursar no coursera.org o ead fornecido pela Columbia University in the City of New York, encabeçado pelo prof. Michael E. Sobel.](https://www.coursera.org/learn/causal-inference)


Como a Economia trata de buscar respostas para problemas mais complexos (e interessantes), vamos _"muito além do simples ajuste de curvas"_ [(parafraseando o prof. Josh Angrist aqui)](https://www.youtube.com/watch?v=2EhRT2mOXm8)

**Palavras-chave:** Inferência Causal, Diff and Diff, Econometria
</small>


***

&nbsp;

Antes de começar a ler este artigo, comece assistindo o prof. Angrist explicando a diferença da Econometria para o Data Science e por qual motivo a Econometria trata de resolver problemas mais complexos e difíceis do que o DS.

&nbsp;

<center>
```{r echo=FALSE}
#https://ijlyttle.github.io/vembedr/
#install.packages("vembedr")
library(htmltools)
library(vembedr)

embed_url("https://www.youtube.com/watch?v=2EhRT2mOXm8")
```
</center>

&nbsp;

<p style="font-family: times, serif; font-size:11pt; font-style:italic">
"É somente através da econometria, a ciência de dados original, que você pode conhecer o caminho da causa ao efeito." (Angrist, 2008)
</p>


# Variáveis Instrumentais

Se $y = β_0 + β_1x + e$ e $cov (x, e) = 0$, então uma regressão de $y$ em $x$ não nos dará uma estimativa não enviesada de $β_1$.

Porém, se houver uma variável $z$ que afeta $x$, de forma que $cov (z, x) = 0$
e $cov (z, e) = 0$, então podemos usar $z$ como uma variável instrumental.
$β_1 = cov (z, y) / cov (z, x)$ no caso simples acima.



## Simulação

Simulamos dados onde:

U → X, U → Y; IV é necessário se U for uma variável não observável.

X → Y

Z → X

O tamanho da amostra e a força do efeito de Z em X desempenham um papel fundamental na IV.

Geramos os dados (nota $β_X = 1$):

```{r message=FALSE}
library(tidyverse)
library(AER)
sample_size = 300
coef_Z = 0.9
viol = 0
Z <- runif(sample_size,
min = 1, max = 5)
U <- runif(sample_size,
min = 1, max = 5) + viol*Z
X <- U + rnorm(sample_size) + coef_Z *Z
Y <- U + X + rnorm(sample_size)
```


```{r}
mod1OLS <- lm(Y ~ X)
mod2OLS <- lm(Y ~ X + U)
```

&nbsp;

<center>
<small>**Tabela 1:** Resultados via MQO de Y (verdadeiro efeito de X é 1)</small>

```{r echo=FALSE, results='asis', message = FALSE}
#http://people.virginia.edu/~jcf2d/exercises/getting_started_with_stargazer.html
library(stargazer)
stargazer(mod1OLS, mod2OLS, type="html", 
          column.labels = c("mod1OLS", "mod2OLS"), 
          intercept.bottom = FALSE, 
          single.row=FALSE,     
          notes.append = FALSE, 
          header=FALSE) 
```
</center>

&nbsp;

A Tabela 1 acima, mostra que no Modelo 1, com U não observado, obtemos um viés, estatisticamente significativo, na estimativa de $β_X$. Se observamos U, então controlando para isso dá um estimativa não enviesada de $β_X$ (Modelo 2).
Agora usamos regressão de variáveis instrumentais.


```{r}
library(AER)
ModIV <- ivreg(Y ~ X | Z)
```


&nbsp;

<center>
<small>**Tabela 2:** Resultados IV (instrumental var.) para Y (verdadeiro efeito de X é 1)</small>

```{r echo=FALSE, results='asis', message = FALSE}
#http://people.virginia.edu/~jcf2d/exercises/getting_started_with_stargazer.html
library(stargazer)
stargazer(ModIV, type="html", 
          column.labels = c("ModIV"), 
          intercept.bottom = FALSE, 
          single.row=FALSE,     
          notes.append = FALSE, 
          header=FALSE) 
```
</center>

&nbsp;



A Tabela 2 mostra que a regressão da variável instrumental (IV) nos dá uma visão imparcial da estimativa de $β_X$.

Agora criamos uma função para realizar simulações IV.


```{r message=FALSE}
IVsamD <- function(sample_size,
coef_Z,viol = 0) {
num_loops = 300
OLS1 <- numeric(num_loops)
OLS2 <- numeric(num_loops)
IV <- numeric(num_loops)
for (i in 1: num_loops) {
U <- runif(sample_size,
min = 1, max = 5)
Uy <- rnorm(sample_size)
Z <- runif(sample_size,
min = 1, max = 5) + viol*Uy
X <- U + rnorm(sample_size) + coef_Z *Z
Y <- U + X + Uy
OLS1[i] <- summary(lm(Y ~ X))$coef[2]
OLS2[i] <- summary(lm(Y ~ X + U))$coef[2]
IV[i] <- summary(ivreg(Y ~ X | Z))$coef[2]
}
reg_IV <- tibble(OLS1,OLS2,IV)

reg_IV

library(tidyr)
reg_IV_s <- reg_IV %>%
gather(Estimator,value,OLS1:IV)
reg_IV_s

library(ggplot2)
ggplot(reg_IV_s, aes(value, colour = Estimator)) +
geom_density() +
xlim(c(-1,2)) +
geom_vline(xintercept = 1, lty = 2)
}


```



Agora usamos a função IV.

```{r fig.width=9,fig.height=3}
IVsamD(sample_size = 30,
coef_Z = 1, viol = 0)
```

A distribuição de amostragem IV tem maior propagação, embora consistente

### Exercício proposto

Copie o código para a função de simulação IV. Tente os seguintes cenários (eles são escritos como comentários de código R; você tem que remover o hash):

***


## Exemplo: demanda por cigarros

A política pública freqüentemente visa reduzir o tabagismo devido aos seus efeitos na saúde. Se impostos são usados para restringir o fumo, surge a pergunta - como o consumo será afetado?

Este exemplo é de Stock e Watson (2011). Vamos trabalhar com dados sobre cigarros no pacote AER e renomear para conveniência. Os dados são para os estados dos EUA, para os anos de 1985 e 1995.

```{r}
library(AER)
data("CigarettesSW", package = "AER")
# renomeamos o dataset
Cig <- CigarettesSW


```

Temos dados sobre as vendas anuais per capita de cigarros em maços, maços e preços,
preço, e o índice de preços ao consumidor, cpi.


```{r fig.width=9,fig.height=3}
library(ggplot2)
ggplot(Cig, aes(x=log(packs), y=log(price/cpi))) +
geom_point() +
stat_smooth(method = "lm")
```


Estaremos removendo efeitos fixos por diferenciação e usaremos instrumentos
estimativa de variáveis nos dados diferenciados.

Criamos novas variáveis com a função mutate. Abaixo, convertemos nosso preço,
renda e variáveis fiscais em termos reais.


```{r}
Cig <-Cig %>%
mutate(rprice = price/cpi)

Cig <-Cig %>%
mutate(rincome = income/population/cpi)

Cig <-Cig %>%
mutate(rtaxs=(taxs-tax)/cpi)

Cig <-Cig %>%
mutate(rtax=tax/cpi)
```


Criamos datasets separados para os anos de 1985 e 1995 com o filtro de dados do R.

```{r}
Cig85 <- Cig %>%
filter(year==1985)

Cig95 <- Cig %>%
filter(year==1995)

```

A função transmute funciona como a mutate, mas não acrescenta aos outros dados. Nós retiramos variáveis para 1985 e 1995, e então calculamos a diferença.

```{r}
pack_85 <- Cig85 %>%
transmute(pack_85 = log(packs))

pack_95 <- Cig95 %>%
transmute(pack_95=log(packs))
# Diferenca de 1995 e 1985
pack_diff <- pack_95$pack_95 - pack_85$pack_85
```


Na última linha, pegamos uma diferença de longo prazo no número de maços de cigarro
entre 1995 e 1985; estaremos estudando a elasticidade de longo prazo.
Fazemos cálculos de preço:

```{r}
rprice85 <-Cig85 %>%
transmute(rprice85 = log(rprice))

rprice95 <-Cig95 %>%
transmute(rprice95 = log(rprice))

rpricediff <- rprice95$rprice95 -rprice85$rprice85
```

Para renda e impostos

```{r}
i85 <-Cig85 %>%
transmute(i85 = log(rincome))

i95 <-Cig95 %>%
transmute(i95 = log(rincome))

idiff <- i95$i95 - i85$i85

ts85 <-Cig85 %>%
transmute(ts85 = rtaxs)

ts95 <-Cig95 %>%
transmute(ts95 = rtaxs)

tsdiff <- ts95$ts95 - ts85$ts85

t85 <-Cig85 %>%
transmute(t85 = rtax)

t95 <-Cig95 %>%
transmute(t95 = rtax)

tdiff <- t95$t95 - t85$t85
```

A variável dependente é a quantidade de cigarros, que é regredida no preço
(endógena) e renda (exógena); o instrumento são os impostos gerais sobre vendas. Todas as variáveis são diferenças entre 1995 e 1985.


```{r}
library(estimatr)
hc1 <- function(x) vcovHC(x, type = "HC1")
mod1 <- iv_robust(pack_diff ~ rpricediff +idiff| idiff + tsdiff,diagnostics = TRUE)
mod2 <- iv_robust(pack_diff ~ rpricediff +idiff| idiff + tdiff)
mod3 <- iv_robust(pack_diff ~ rpricediff +idiff| idiff + tsdiff+ tdiff, diagnostics = TRUE)
```


```{r}
# Resultados das regressoes via VI
summary(mod1)

summary(mod2)

summary(mod3)
```


As estimativas das VIs acima são apresentadas completamente pelo summary() do R. Conduzimos o teste de superidentificação para validade de instrumentos; no modelo 3, temos dois instrumentos.

A hipótese nula de que ambos os instrumentos são exógenos é rejeitada no nível de 5%. Stock e Watson (2011, p. 448) defendem o Modelo 1. Eles argumentam: 

<p style="font-family: times, serif; font-size:11pt; font-style:italic">
"Nós achamos que o caso para a exogeneidade do imposto geral sobre vendas é mais forte do que para o imposto específico do cigarro, porque o processo político pode vincular mudanças no imposto específico sobre o cigarro às mudanças no mercado de cigarros e na política de tabagismo".
</p>

A estatística F para o Modelo 1 está boa.

A elasticidade de longo prazo é de cerca de -0,9, o que é um tanto elástica.


# Para continuar estudando


Para entender os experimentos e a abordagem de resultados potenciais, Rosenbaum
(2017), para compreensão de gráficos causais, Pearl et al. (2016), para avaliação do programa, Josselin e Le Maux (2017), para métodos econométricos para inferência causal
explicado com muito humor, Angrist e Pischke (2015).
Para ir mais longe Morgan e Winship (2014), Abadie e Catteneo (2018), Manski e Pepper
(2018).




&nbsp;

***

### Referências

Abadie,A., M.D. Catteneo. 2018. _**Econometric methods for program evaluation._** Annual Review of Economics 10: 465–503.

Angrist, J.D., J. Pischke. 2015. _**Mastering ‘metrics - The path from cause to effect**._ Princeton: Princeton University Press.

Josselin, J.-M., B. Le Maux. 2017. _**Statistical tools for program evaluation: Methods and applications to economic policy, public health, and education._** Berlin: Springer.

Manski, C.F., J.V. Pepper. 2018. _**How do right-to-carry laws affect crime rates? Coping with ambiguity using bounded variation assumptions._** Review of Economics and Statistics 100 (2): 232–244.


Morgan, S.L., C.Winship. 2014. _**Counterfactuals and causal inference: Methods and principles for social research_** (Analytical methods for social research). Cambridge: Cambridge University Press.

Pearl, J., M. Glymour, N.P. Jewell. 2016. _**Causal inference in statistics: A primer._** New York: Wiley.

Rosenbaum, P. 2017. _**Observation and experiment - An introduction to causal inference._** London: Harvard University Press.

Stock, J.H., M.W. Watson. 2011. _**Introduction to econometrics._** Boston: Addison-Wesley.
